【裁判字號】    92,台上,4436
【裁判日期】    920814
【裁判案由】    貪污等罪
【裁判全文】
最高法院刑事判決                              九十二年度台上字第四四三六號
    上  訴  人  台灣高等法院檢察署檢察官
    被      告  乙○○
                甲○○
    右  一  人
    選任辯護人  許進德律師
    被      告  丙○○
右上訴人因被告等貪污等罪案件，不服台灣高等法院中華民國九十一年四月三十日第
二審判決（九十一年度上訴字第一四九六號，起訴案號：台灣板橋地方法院檢察署八
十九年度偵字第二二三五八號），提起上訴，本院判決如左：
    主  文
原判決關於乙○○部分撤銷，發回台灣高等法院。
其他上訴駁回。
    理  由
一、關於撤銷發回部分
本件原判決以公訴意旨略以：被告乙○○原係台北縣鶯歌鎮鎮長、劉明福係該公所前
秘書、許戎凱係該公所建設課技士兼代理課長（劉明福、許戎凱二人另由原審法院審
理），負責審核鎮內土木建築及就地整建業務，均係依據法令從事公務之人，民國八
十三年六、七月間，丙○○向林寬治購買新華益機械鑄造有限公司（下稱新華益公司
）之台北縣鶯歌鎮○○段四二四地號土地約一五四一平方公尺，明知該地號地上物並
未因台灣省住宅都市管理局拓寬鶯歌鎮○○○號道路工程（八十二年十月二十五日開
工，八十四年八月三十一日竣工）之拆遷補償，於同年十一月、十二月間委託知情之
甲○○以廠房遭拆遷補償改建工業廠房、員工宿舍為由，以朱明義等十五人之名義向
鶯歌鎮公所申請就地重建四層之透天厝十二幢。許戎凱明知就地改建不適用台灣省政
府七十年四月十四日所訂台灣省拆除合法建築物剩餘部分就地整建辦法第一條所定之
要件，竟基於圖利丙○○之犯意，違法核發八四就整建字第○○一號就地整建建照，
准予興建建築物高度為十四‧九公尺，總樓板面積扣除騎樓面積為五○二○‧四四平
方公尺，施工中且未照核准圖樣施工，致完工後之總樓面積增為五二四五‧三八平方
公尺，依上開整建辦法第十二條準用建築法第八十六條第一款規定，應處以罰鍰，許
戒凱竟未加處罰，反而代為辦理變更設計樓板面積為五二四五．三八平方公尺，並簽
發完工證明；劉明福、被告亦明知上情，仍予核章通過。使丙○○獲得不法利益高達
約新台幣（下同）四千五百餘萬元，因認被告犯有貪污治罪條例第六條第一項第四款
圖利罪嫌；經審理結果，認犯罪不能證明，因認第一審諭知被告無罪之判決，為無不
合，予以維持，駁回檢察官在第二審之上訴，固非無見。
惟查（一）依台灣省拆除合法建築物剩餘部分就地整建辦法第一條所定得以整建者以
因興辦公共工程拆除合法建物剩餘部分為限，如其合法之建物未經拆除，即無適用上
開辦法之餘地。按土地徵收條例明定，土地之徵收須先報請主管機關之核准，並經通
知、公告，所有權人對於上開公告有異議者，得提出異議、復議、行政救濟；其徵收
之程序至為週詳而縝密，台北縣鶯歌鎮公所為拓寬鶯歌鎮○○○號道路工程時，曾於
七十七年七月擬定有徵收土地計畫書，並詳列徵收土地清冊、有無妨礙都市計畫證明
書、徵收土地圖說（地籍圖）、土地使用計畫圖、徵收通知函、被徵收土地配置圖；
而依台北縣政府地政局八十九年十月二十日八九北府地用字第四○三七三二號函、鶯
歌鎮一之一（中山路）道路工程用地、建築物徵收補償清冊、鶯歌鎮一之一（中山路
）道路自動拆除獎勵金清冊等資料所示，上開四二四號地上物新華益公司未因道路拓
寬而拆除（見外放證物），證人林寬治證稱：其於八十三年將其所有之台北縣鶯歌鎮
○○段四二四地號土地出售與丙○○時，地上物並無因拓寬鶯歌鎮○○○號道路工程
時而遭拆遷，只有同段之四二七號土地（其土地面積為三平方公尺）經徵收而補償一
萬餘元，該地號土地係專供附近居民通行之用，地上並無建築物等語（見他字卷第四
六、四七頁），證人潘永祥證稱：其曾承辦就地整建案之業務，如百姓有所申請，其
會調閱土地徵收清冊為核定之依據 (見第一審九十年十月三十日訊問筆錄），原判決
捨此重要物證不採，反採信他案之被告許戎凱、證人張正杰及共同被告甲○○、丙○
○所提出拆除前照片、拆除平面圖，認鶯歌鎮○○段四二四號確有因鶯歌鎮○○○號
道路拓寬而拆除部分建物等語，其採證難謂無違背證據法則。（二）本件被告辯稱：
其等係依循前任鎮長本於行政裁量權之舊例為核發建國段四二四地號之八四就整建字
第○○一號就地整建建照之依據，核無犯意云云。按行政裁量權係指法律許可行政機
關行使職權時為之自由判斷之權限，但其裁量權限仍須遵守法律優越原則，查被告核
發上開整建建照時，台灣省拆除合法建築物剩餘部分就地整建辦法未經廢除，基上原
則，行政機關於行使職權即應依據法律之規定為據，否則即屬裁量權之濫用。被告等
人於核發整建建照時，捨上開有效之法令於不顧，而沿襲前任鎮長之舊例為核准發照
之依據，此等明顯逾越法令之行為，何以僅為行政疏失，無涉刑事責任，原判決未詳
加釐清說明，自有理由不備之違法。檢察官上訴意旨指摘原判決關於乙○○部分不當
，尚非全無理由，應認此部分有撤銷發回更審之原因。
二、關於甲○○、丙○○部分
按刑事訴訟法第三百七十六條所列各罪之案件，經第二審法院判決者，不得上訴於第
三審法院，法有明文。本件被告甲○○、丙○○被訴行使業務上文書登載不實罪部分
，係屬刑法第二百十六條、第二百十五條之罪，核屬刑事訴訟法第三百七十六條第一
款之案件，此部分既經原審維持第一審諭知被告等無罪之判決，駁回檢察官在第二審
之上訴，自不得上訴於第三審法院，檢察官竟一併提起，顯非法之所許，應予駁回。
據上論結，應依刑事訴訟法第三百九十七條、第四百零一條、第三百九十五條前段，
判決如主文。
中      華      民      國    九十二    年      八      月     十四     日
                              最高法院刑事第八庭
                                  審判長法官  莊  登  照
                                        法官  洪  明  輝
                                        法官  黃  一  鑫
                                        法官  魏  新  和
                                        法官  林  秀  夫
      右正本證明與原本無異
                                              書  記  官
中      華      民      國    九十二    年      八      月     二十     日
                                                                        Ｂ


司法院資訊處製作；財團法人民間司法改革基金會備份。
